【裁判字號】    97,再,43
【裁判日期】    970922
【裁判案由】    遺產稅
【裁判全文】
高雄高等行政法院判決
                                     97年度再字第43號
再審原告    甲○○
            乙○○
            丙○○
            丁○○
            戊○○
再審被告    財政部臺灣省南區國稅局
代  表  人  邱政茂  局長
上列當事人間綜合所得稅事件，再審原告對本院中華民國95年7
月31日95年度訴字第232號確定判決提起再審之訴，本院判決如
下：
    主  文
再審之訴駁回。
再審訴訟費用由再審原告負擔。
    事實及理由
一、緣再審原告之被繼承人余光華於民國86年11月29日死亡，再
    審原告於87年8月13日辦理遺產稅申報，經再審被告所屬高
    雄縣分局核定遺產總額新台幣（以下同）758,263,153元、
    遺產淨額540,729,639元、應納稅額255,857,819元，嗣准予
    追認扣除額91,235元，變更核定應納稅額為255,812,202元
    ，再審原告於92年11月26日申請以被繼承人所遺坐落高雄市
    苓雅區○○段（以下簡稱武聖段）44-1地號、高雄縣仁武鄉
    ○○段（以下簡稱灣勢段）2、4、13地號、高雄縣鳳山市○
    ○段（以簡稱北門段）400地號及同縣市○○○段（以下簡
    稱牛潮埔段）1371-1地號等6筆土地，抵繳尚未完納之遺產
    稅130,717,585元，行政救濟加計利息8,998,395元，案經再
    審被告所屬高雄縣分局以93年5月4日南區國稅高縣一字第09
    30012561號函，核准以上揭武聖段44-1、北門段400及牛潮
    埔段1371-1地號等3筆土地抵繳14,343,342元，另以灣勢段
    2、4、13地號等3筆土地係免徵遺產稅之農業用地，非屬遺
    產及贈與稅法施行細則第43條之1所規定之課徵標的物，且
    不符遺產及贈與稅法第30條第2項之「易於變價」規定，否
    准受理抵繳，並就抵繳不足部分（包含本稅116,374,243元
    及行政救濟利息8,998,395元），則隨函檢附分期繳納第12
    期繳款書，繳納期間自88年10月26日起至88年12月25日止，
    經改訂繳納期間自93年5月11日起至93年7月10日止，通知再
    審原告依限繳納。再審原告未於繳納期限屆滿前繳納稅款，
    且至93年8月9日滯納期滿仍未據繳納，再審被告乃依遺產及
    贈與稅法第51條第1項前段規定加徵應納稅額15%滯納金計17
    ,456,136元。再審原告不服，申請復查，未獲變更，提起訴
    願亦遭決定駁回，遂提起行政訴訟，經本院95年7月31日95
    年度訴字第232號判決（下稱原判決）駁回再審原告之訴，
    再審原告復向最高行政法院提起上訴，仍遭該院以97年度裁
    字第3389號裁定駁回其上訴而告確定。再審原告因認本院原
    確定判決有行政訴訟法第273條第1項第1款再審事由，乃提
    起本件再審之訴。
二、再審原告之主張略以：
（一）再審原告就鈞院95年度訴字第232號判決，於法定期間提
      起上訴，經最高行政法院以97年度裁字第3389號裁定駁回
      ，再審原告於97年7月8日收受上揭最高法院裁定後，認鈞
      院95年度訴字第232號確定判決適用法規顯有錯誤，乃提
      起本件再審之訴。
（二）再審原告向再審被告申請被繼承人余光華之遺產稅以實物
      抵繳，再審被告於93年5月4日以南區國稅高縣一字第0930
      012561號「稿」部分核准申請案。該稿件以再審原告為收
      件人送達到再審原告戶籍地時，再審原告因身在美國，由
      戶籍地設在高雄市之婆婆代收，並未送達再審原告正式就
      相關案件申請之送達代收人簡春肇之居所。又該稿件再審
      被告並未依公文程式辦理，其附件亦未蓋騎縫章以證明整
      體公文之完整性，故未將稅單附在該稿件上。
（三）再審原告返國知悉部分實物不得抵繳，依法提出訴願，因
      法律漏洞致再審原告無法經過復查程序再提起訴願，因而
      認定無法適用稅捐稽徵法第39條暫緩強制執行及免罰滯納
      金。按司法院釋字第620號解釋理由謂：「基於憲法信賴
      保護、比例原則或平等原則之要求，司法機關於法律容許
      漏洞補充之範圍內，即應考量如何補充合理之過度條款，
      惟亦須符合以漏洞補充合理過渡條款之法理。」明載在無
      法修法之際，為求公平原則，類推適用相關規定以補充法
      律漏洞。本件再審原告已提起訴願，並提供足額之擔保，
      自應有稅捐稽徵法第39條之適用。
（四）民事訴訟法第277條規定：「當事人主張有力於已之事實
      者，就其事時負舉證之責任。」再審原告舉出再審被告違
      反公文條例之事實，然再審被告並無法證實其「稿」之附
      件完整性，誤導再審原告致等待期間而遭罰滯納金。原確
      定判決不察，而為再審原告敗訴之判決，顯難謂非無行政
      訴訟法第273條第1項第1款判決適用法規顯有錯誤之再審
      事由云云。乃聲明求為判決：原判決廢棄，訴願決定及原
      處分（含復查決定）均撤銷。
三、再審被告則以：
（一）再審原告於原審及上訴主張「原告自美返台時，未見該函
      之附件，不知國內行政程序，嗣見該公文係以『稿』之形
      式發出，誤以為另有正式公文附繳款書。被告應舉證證明
      原告對該函及附件已合法送達，否則不能逕以原告事後辦
      理土地抵繳稅款之行為，推定原告已合法收受該函之附件
      。」及「系爭函復僅以『稿』之形式為之，難認為合法。
      」乙節。業經原判決確認該函（即再審被告所屬高雄縣分
      局93年5月4日南區國稅高縣一字第0930012561號函），已
      合法對外發生效力及對再審原告發生送達之效力，嗣經最
      高行政法院97年度判字第3389號裁定上訴駁回確定在案，
      再審原告仍據為再審理由，顯不符合行政訴訟法第273條
      第1項規定之再審事由。
（二）原判決以，再審被告所屬高雄縣分局93年5月4日南區國稅
      高縣一字第0930012561號函，已依規定蓋有機關首長之戳
      印，核已合法對外發生法律上效力。又再審原告於93年5
      月10日出具委任書委託柯俊輝會計師對再審被告前述函之
      否准其實物抵繳部分提起訴願，嗣經訴願決定予以駁回後
      ，再審原告更對之提起行政訴訟，經鈞院93年度訴字第91
      7號判決駁回其訴等情，凡此足見再審原告對前述函文之
      內容已充分瞭解甚明。再者，該函文已載明再審原告就不
      足抵繳部分應按繳款書所載期限繳納稅額，若再審原告未
      收到該函檢送之繳款書，衡情理當向再審被告提出異議，
      然均未見再審原告為之。上述函文經原判決確認為合法公
      文，經最高行政法院97年度判字第3389號裁定再審原告上
      訴駁回確定，再審原告指摘原判決違反民事訴訟法第277
      條之舉證責任分配規定，洵不足採，本件顯無行政訴訟法
      第273條第1項第1款規定之再審事由。
（三）本件再審原告另案因被繼承人余光華君遺產稅案對再審被
      告所屬高雄縣分局93年5月4日南區國稅高縣一字第09300
      12561號函之否准其實物抵繳前述遺產稅處分不服，提起
      訴願及行政訴訟，因非屬稅捐稽徵法第35條第1項之申請
      復查，故不適用稅捐稽徵法第39條暫緩移送強制執行之規
      定，而應適用訴願法第93條，原處分之執行，不因提起訴
      願而停止。此並非法律之漏洞，而是立法者不任意擴張訴
      願法第93條之例外情況之本意，再審原告以司法院釋字第
      620號解釋作為本件適用法規顯有錯誤事由提起再審，核
      屬無據。又本件再審原告因被繼承人余光華遺產稅，經再
      審被告作成復查決定，未提起訴願而確定在案，嗣再審原
      告逾期未繳納稅捐，再審被告逕依稅捐稽徵法第20條規定
      加徵滯納金，且於加徵至30日為止，移送強制執行。遍查
      相關法令並無得免加徵滯納金之特別規定，況再審原告所
      稱之擔保品係指其申請實物抵繳所提供之抵繳標的物，與
      稅捐之擔保無涉。是再審原告主張其因法律漏洞致無法透
      過復查再提起訴願程序之事由，提供足額之擔保，有稅捐
      稽徵法第39條之適用乙節，顯非事實，洵不足採。本件再
      審之訴顯無理由等語。乃聲明求為判決駁回再審原告之訴
      。
四、按「再審之訴專屬為判決之原行政法院管轄。」行政訴訟法
    第275條第1項定有明文。又「對於同一事件之高等行政法院
    及最高行政法院所為『判決』同時本於行政訴訟法第273條
    第1項第9款至第14款以外之法定事由提起再審之訴者，由最
    高行政法院合併管轄；但對於高等行政法院判決提起上訴，
    而經最高行政法院認上訴為不合法以裁定駁回，對於該高等
    行政法院判決提起再審之訴者，無論本於何種法定再審事由
    ，仍應專屬原高等行政法院管轄。．．．。」則經最高行政
    法院95年8月份庭長法官聯席會議（一）決議在案。本件再
    審原告前所提起之綜合所得稅事件，再審原告不服本院95年
    7月31日95年度訴字第232號判決，提起上訴，經最高行政法
    院於97年6月30日以97年度裁字第3389號裁定駁回其上訴，
    則再審原告主張本院95年度訴字第232號判決有行政訴訟法
    第273條第1項第1款之再審原因，依上開說明，應屬本院管
    轄，先予敘明。
五、又按「再審之訴顯無再審理由者，得不經言詞辯論，以判決
    駁回之。」行政訴訟法第278條第2項定有明文。次按「有左
    列各款情形之一者，得以再審之訴對於確定終局判決聲明不
    服。但當事人已依上訴主張其事由或知其事由而不為主張者
    ，不在此限：1、適用法規顯有錯誤者。．．．。」則為同
    法第273條第1項第1款所明定。
六、本件再審原告雖以前揭情詞主張原判決適用法規顯有錯誤，
    然按行政訴訟法第273條第1項第1款所謂適用法規顯有錯誤
    ，係指原判決所適用之法規與該案應適用之現行法規相違背
    ，或與解釋判例有所牴觸者而言。至於法律上見解之歧異，
    再審原告對之縱有爭執，要難謂為適用法規顯有錯誤，而據
    為再審之理由，最高行政法院62年度判字第610號判例足資
    參照。經查，本院原判決關於程序部分以：「．．（二）經
    查，本件遺產稅核定處分及加計行政救濟利息處分，曾經原
    告申請復查，經被告復查決定後，原告未表不服，分別於89
    年12月15日及90年7月1日確定等情，有系爭遺產稅案件流程
    查詢資料附原處分卷可稽（見原處分卷第74頁、第75頁及第
    95頁），復為原告所不爭執，自堪認定。原告於上開稅捐核
    定確定後，於92年11月26日申請以被繼承人所遺武聖段44-1
    地號等土地，抵繳尚未完納之遺產稅130,717,585元及行政
    救濟加計利息8,998,395元，案經被告所屬高雄縣分局以93
    年5月4日南區國稅高縣一字第0930012561號函，核准以部分
    土地抵繳14,343,342元，至抵繳不足部分（包含本稅116,37
    4,243元及行政救濟利息8,998,395元），則隨函檢附分期繳
    納第12期繳款書，於93年5月6日送達原告之戶籍地高雄市○
    ○路197號，由原告戊○○之婆婆余林秀杏（即其餘原告之
    祖母）收受等情，為原告所是認，並有該份函文、繳款書及
    送達回證附原處分卷可憑。原告雖提出余林秀杏之戶口名簿
    影本主張余林秀杏之戶籍地在高雄市新興區○○○路5號，
    與原告之戶籍地不同，爭執余林秀杏並非可代原告收受上開
    函文之同居人、受雇人及受託人云云。惟查，原告對於被告
    否准其實物抵繳之處分，曾於93年5月10日出具委任書委託
    柯俊輝會計師繕具訴願書於93年5月26日提起訴願，嗣經訴
    願決定予以駁回後，原告更對之提起行政訴訟，經本院93年
    度訴字第917號判決駁回其訴等情，有各該委託書、訴願書
    附本院卷及判決書附原處分卷可憑；參以原告之所以知悉系
    爭滯納金處分，乃因原告收到高雄行政執行處之執行命令，
    已經原告陳述甚詳；審視本院調取之高雄行政執行處93年度
    遺稅執特專字第00199603號執行案卷，高雄行政執行處之執
    行命令均係對原告之住所地送達而由余林秀杏代原告收受，
    若謂余林秀杏未居住於原告之住所，且原告不知有收受送達
    之事，焉有容任余林秀杏長期為原告代收信件，且實際上原
    告對該執行案件之進行情形均知之甚詳之理﹖足見余林秀杏
    確居住於原告之住所地，堪稱為原告之同居人甚明。是被告
    所屬高雄縣分局以93年5月4日南區國稅高縣一字第09300125
    61號函既已向原告之住所地送達而由余林秀杏於93年5月6日
    收受，自已對原告發生送達之效力。退而言之，即便認余林
    秀杏無為原告收受文件之權限，然原告就其遭否准實物抵繳
    部分，曾於93年5月10日出具委任書委託柯俊輝會計師提起
    訴願，有委託書及訴願書附本院卷可憑，足見原告至遲於93
    年5月10日即已收受被告上開函文甚明。原告主張其未收到
    被告上開函文云云，即非可採。次查，被告所屬高雄縣分局
    93年5月4日南區國稅高縣一字第0930012561號函旨在對於原
    告實物抵繳遺產稅之申請，載明被告核准抵繳及否准抵繳之
    標的、稅額、處分之理由、原告准予抵繳部分辦理抵繳之程
    序、原告應繳納不足抵繳之稅額及救濟程序等內容通知原告
    ，雖該函文發文時漏未將表頭之『稿』字刪除，但於末頁已
    依規定蓋有機關首長之戳印，核已合法對外發生法律上效力
    ，原告爭執其非正式公文對其不生效力云云，亦非可採。又
    上開函文已於說明欄第3點敘明：『本案核定應納遺產255,8
    12,202元，行政救濟利息8,998,395元，已納本稅124,894,6
    17元，尚餘本稅130,717,585元，行政救濟利息8,998,395元
    未納（分12期繳納，餘第12期未納）。准予抵繳之土地價值
    計14,343,342元，抵繳不足部分，請台端等人以現金繳納，
    檢附分繳第12期繳款書乙份，請依限繳納』等詞，對照該份
    函文附件欄載明『附件：核准抵繳明細表暨繳款書』等情，
    參酌原告旋即於93年5月10日出具委任書委託柯俊輝會計師
    對被告否准其實物抵繳部分提起訴願，嗣經訴願決定予以駁
    回後，原告更對之提起行政訴訟，經本院93年度訴字第917
    號判決駁回其訴等情，有各該委託書、訴願書附本院卷及判
    決書附原處分卷可憑，凡此足見原告對上開函文之內容已充
    份瞭解甚明。是該函文既已載明原告就不足抵繳部分應按繳
    款書所載期限繳納稅額，若原告未收到該函文檢附之繳款書
    ，衡情理當向被告提出異議，然均未見原告為之，足見被告
    上開函文確已檢附繳款書一併送達原告，洵堪認定。原告訴
    稱被告上開函文未附繳款書，故系爭繳款書並未合法送達原
    告云云，殊非可採。是原告於收受系爭繳款書後，未於繳納
    期間93年5月11日起至93年7月10日止之期限內繳納應納稅款
    ，且至93年8月9日滯納期滿仍未據繳納，被告乃自93年7月
    11 日起每逾2日加徵應納稅額1%滯納金至93年8月9日滯納期
    滿止，合計加徵滯納金17,456,136元，揆諸首揭規定，並無
    不合。原告如不服本項應加徵滯納金，依首揭規定至遲應於
    93 年9月8日前提出復查之申請，而原告遲至94年1月14日始
    提出申請書表示不服，有原告提出之申請書一份附本院卷可
    稽，原告復查申請，顯已逾期，復查決定從程序上予以駁回
    ，並無不合，原告復循序提起本件行政訴訟，即非合法。」
    等語，已闡述程序上之認定理由。另實體部分則以「（一）
    按『納稅義務人逾期繳納稅款，經依稅捐稽徵法第20條及相
    關規定加徵滯納金者，該項加徵之行為，核屬行政處分，納
    稅義務人如對該項處分不服，申請復查者，依稅捐稽徵法第
    49 條準用同法第35條規定，應於加徵滯納金期限（30日）
    屆滿之翌日起算30日內提出申請。』為財政部94年5月19日
    台財稅字第09404524800號令釋在案。蓋滯納金稅捐之附帶
    給付，以納稅義務人滿足未於繳納期限內繳納稅捐之構成要
    件即發生，亦即於納稅義務人逾期繳納稅款時，即按滯納之
    日數，每逾一定期間（通常為2日）按滯納數額加徵一定比
    率（通常為1%）之金額，最高加徵至30日為止。現行稅捐實
    務上，稽徵機關於繳款通知書上一律記載納稅義務人如未於
    繳款期限繳納稅捐時即按滯納數額加徵一定比率之滯納金，
    足以使納稅義務人知悉逾期未繳款將被加徵滯納金之效果。
    是納稅義務人於接到稽徵機關之繳款通知書日起，既可知悉
    如不按期繳納稅捐，就會自逾期翌日起被加徵可得計算之滯
    納金，故有關滯納金之處分，乃隨同繳納稅捐之通知一併達
    到納稅義務人，不待稅捐稽徵機關另為加徵滯納金之行政處
    分，而於納稅義務人未依限繳款之條件成就時發生效力；且
    於遞日加徵至30日為止如仍未獲繳納，稽徵機關即可移送強
    制執行。財政部上開函釋以滯納金為行政處分，納稅義務人
    如對該項處分不服，應於加徵滯納金期限（30日）屆滿之翌
    日起算30日內提出申請，核與稅捐稽徵法第49條準用同法第
    35 條規定無違，並符合滯納金加徵之性質，自得適用。．
    ．．五、退而言之，縱認原告係於93年12月23日收到高雄行
    政執行處之執行命令始知有系爭滯納金之計徵，且原告即於
    30日內之94年1月14日及94年1月18日具文向被告請求免徵滯
    納金而為不服之表示，有申請書2份附本院卷可憑，而可認
    為原告申請復查並未逾期，惟如前所述，系爭繳款書至遲已
    於93 年5月10日送達原告，原告既未於93年5月11日起至93
    年7月10日止之期限內繳納應納稅款，且至93年8月9日滯納
    期滿仍未據繳納，被告乃自93年7月11日起每逾2日加徵應納
    稅額1% 滯納金至93年8月9日滯納期滿止，合計加徵滯納金
    17,456,1 36元，揆諸首揭規定，亦無不合。原告雖稱其於
    88年7月3日即提供相當4億餘元之土地供擔保，已足保全被
    告之遺產稅債權，故本件應有稅捐稽徵法第39條暫緩執行之
    適用，被告不得再對原告加徵滯納金云云。惟查，依原告提
    出於本院之明細表觀之，原告所稱之擔保品應係指其申請實
    物抵繳所提供之抵繳標的物而言，要與稅捐之擔保無涉。況
    且，原告實物抵繳之申請既有如前述部分被否准之情形，則
    被告就該否准部分依前引遺產及贈與稅法第30條及其施行細
    則第45條規定另行發單通知原告依限繳納，並無不合。原告
    既未依限繳納，被告依法加徵滯納金，嗣並移送強制行，揆
    諸首揭規定，亦屬有據。至稅捐稽徵法第39條規定提供擔保
    暫緩移送強制執行，係因原處分之執行不因提起救濟程序而
    停止，為避免執行後發生難以回復之損害，故規定提供擔保
    暫緩移送強制執行；本件原告應納之稅額已經原告經復查程
    序確定，殊無再許原告提供擔保暫緩執行之餘地。況稅捐稽
    徵法第39條係針對稅捐核定提起救濟所為暫緩執行之規定，
    此對照同法第35條規定自明；上開規定，於申請實物抵繳被
    否准之情形，並無適用，是即便原告對被告否准其實物抵繳
    部分有提起行政救濟，亦無請求暫緩稅捐之執行可言。財政
    部91年3月1日台財稅字第0910451147號：『．．．二、有關
    遺產及贈與稅案件，納稅義務人如對稅捐稽徵機關否准其申
    請實物抵繳之處分不服，提起行政救濟者，因其並非對核課
    稅捐之處分不服而提起行政救濟，是尚非屬稅捐稽徵法第三
    十五條及第三十八條第一項規定之範疇；從而其對否准實物
    抵繳不服之行政救濟確定後，亦無稅捐稽徵法第三十八條第
    二項或第三項規定之適用。三、有關遺產及贈與稅案件得申
    請實物抵繳之時點，於稅捐處分確定前或確定後，皆得為之
    ，而對於稅捐滯納案件之強制執行，依稅捐稽徵法第三十九
    條第一項：「納稅義務人應納稅捐，於繳納期間屆滿三十日
    後仍未繳納者，由稅捐稽徵機關移送法院強制執行．．．」
    規定，並未排除遺產稅及贈與稅申請實物抵繳案件之適用，
    是上類案件即使經否准抵繳而提起行政救濟，如已符合前揭
    稅捐稽徵法第三十九條第一項前段之規定者，仍應依法移送
    強制執行；惟如該遺產及贈與稅納稅義務人，除已依遺產及
    贈與稅法規定申請實物抵繳外，尚依首揭稅捐稽徵法規定對
    核定稅捐申請復查、或對復查決定之應納稅額繳納半數或提
    供相當擔保，並依法提起訴願者，按上開第三十九條第一項
    後段或第二項規定，稽徵機關得暫緩移送強制執行。．．。
    』之函釋，即本斯旨，原告應納之遺產稅額及行政救濟利息
    已經其申請復查程序確定，依上開函釋意旨，無許原告再提
    供擔保暫緩執行之餘地。此外，稅法亦無其他得許納稅義務
    人提供擔保免依繳款期限繳款之規定，原告援引上開函釋主
    張其提供之實物已足擔保被告之稅捐債權，本件應有稅捐稽
    徵法第39條暫緩執行之適用，被告不得再對原告加徵滯納金
    云云，並無可取。」等語駁回再審原告之訴，有該判決附卷
    可稽。經核原判決所適用之法規與該案應適用之現行法規、
    解釋判例均無不合，難謂為適用法規顯有錯誤。而原判決已
    敘明其取捨證據認定事實之心證甚詳，再審原告猶執其與原
    判決法律上見解之岐異，指摘原判決有違反司法院釋字第
    620號解釋及舉證責任分配原則，而有行政訴訟法第273條第
    1項第1款之再審事由，即非可採。
七、綜上所述，再審原告之主張並無可採，其依行政訴訟法第27
    3條第1項第1款規定，提起再審之訴，為顯無理由，爰不經
    言詞辯論，逕以判決駁回之。
據上論結，本件再審之訴為顯無理由，依行政訴訟法第104條、
第278條第2項、第281條、第98條第1項前段，民事訴訟法第85條
第1項前段，判決如主文。
中    華    民    國    97    年     9    月   22     日
              高雄高等行政法院第一庭
                          審判長法官  呂  佳  徵
                                法官  林  勇  奮
                                法官  蘇  秋  津
以上正本係照原本作成。
如不服本判決，應於判決送達後20日內向本院提出上訴書狀，其
未表明上訴理由者，應於提起上訴後20日內向本院提出上訴理由
書（須按對造人數附繕本）；如於本判決宣示或公告後送達前提
起上訴者，應於判決送達後20日內補提上訴理由書（須附繕本）
。未表明上訴理由者，逕以裁定駁回。
中    華    民    國    97    年     9    月   22     日
                              書記官  洪  美  智


司法院資訊處製作；財團法人民間司法改革基金會備份。
